【裁判字號】    88,上,161
【裁判日期】    890308
【裁判案由】    給付合作款等
【裁判全文】
臺灣高等法院高雄分院民事判決  八十八年度上字第一六一號
    上  訴  人  藝企業行即古學林
    訴訟代理人  許清連律師
                邱珮芳律師
    被  上訴人  台灣藝能工程股份有限公司  住台北縣汐止鎮○○路一四八號三樓
    法定代理人  甲○○        .
    訴訟代理人  林衍鋒律師
右當事人間損害賠償事件，上訴人對於中華民國八十八年三月十七日臺灣高雄地方法
院八十七年度訴字第二三三一號第一審判決提起上訴，本院判決如左：
      主      文
上訴駁回。
第二審訴訟費用由上訴人負擔。
      事      實
甲、上訴人方面：
  一、聲明：求為判決：
    (一)原判決廢棄。
    (二)右廢棄部分，被上訴人第一審之訴駁回。
    (三)第一、二審訴訟費用由被上訴人負擔。
    (四)若受不利判決，上訴人願供擔保請准免予假執行之宣告。
  二、陳述：除與原判決書記載相同者，予以引用外，補稱：
    (一)原審判決以上訴人於八十七年十一月四日準備程序中，就被上訴人起訴理由狀
      中之事實為自認為由，判決上訴人應給付被上訴人新台幣（以下同）一百零九
      萬五千三百五十八元整；惟依民事訴訟法第二百七十九條第三項規定，若自認
      人能證明其自認與事實不符且係出於錯誤而為者，仍得為自認之撤銷。
    (二)本案依雙方系爭合作契約約定，上訴人公司之行政及所有一般性之開支均由被
      上訴人負責，此為被上訴人所自承，惟兩造乃年終對帳，此部分被上訴人於原
      審庭訊時亦自承尚未對帳，是於八十四年一月至十月被上訴人應支付之行政費
      用及一般性開銷均由上訴人先行代墊，合計共代墊一百六十二萬八百九十元，
      此部份被上訴人非僅未就其每月得向上訴人請求之給付中扣除，迄今亦未返還
      。
    (三)上訴人之法定代理人古學林於庭訊時固未就被上訴人之請求予以爭執，惟其本
      不負責會計帳冊，其前述所為之自認顯與事實不符而係出於錯誤，依民事訴訟
      法第二百七十九條之規定，上訴人自得為自認之撤銷。
    (四)關於被上訴人要求上訴人依民事訴法第二百七十七條規定，就上訴人代墊款項
      之事實負舉證責任之部分，上訴人舉會計簿為證，蓋相關之八十四年一月至十
      月間代墊款之憑據，已因被上訴人報稅之要求而交付予被上訴人，此自被上訴
      人另訴請求上訴人給付工程款一案中，其起訴狀主張應扣除代墊款項，即係以
      上訴人製作之會計帳冊為據，嗣更補呈上訴人交付之代墊款項即一般行政開支
      之「原本」，若謂上訴人未將該憑據交付予被上訴人，則被上訴人何以得據為
      提出，故今上訴人既已提出，則已盡舉證之責任。再者，被上訴人亦自承其尚
      未確認上訴人所提出之八十四年一月至十月之會計帳冊，然既未經被上訴人確
      認，則就上訴人代墊之款項，被上訴人自未能依雙方約定先為扣除，於此上訴
      人之法定代理人古學林於原審之自認即顯有錯誤，原審之判決亦自有違誤，應
      予撤銷。
乙、被上訴人方面：
  一、聲明：求為判決：
    (一)上訴駁回。
    (二)訴訟費用由上訴人負擔。
  二、陳述：除與原判決書記載相同者，予以引用外，補稱：
    (一)依民事訴訟法第二百七十九條第一項第、三項之規定，當事人主張之事實，經
      他造自認者，毋庸舉證，且除自認人能證明與事實不符且係出於錯誤而自認者
      ，始得為自認之撤銷，復依最高法院二十六年上字第八０五號判例及七十三年
      台上字第一七０一號判決可知，當事人之自認，於辯論主義所行之範圍內有拘
      束法院之效，法院自當以當事人之自認為真，以之為判決之基礎，經當事人自
      認之事實，除經合法撤銷或其所自認之事實，顯然不可能或與公知之事實相違
      反外，法院不得為與自認之事實相反之認定。
    (二)經查古學林登記為上訴人之負責人，並基於兩造間之合作契約與被上訴人接辦
      舞台工作事宜，是其就被上訴人請求給付系爭合作款等相關事宜皆知之甚詳，
      蓋被上訴人係依古學林夫婦填具之請款單據而製作轉帳傳票，再傳真會計沖銷
      資料予上訴人，今上訴人竟稱古學林並不負責會計帳冊，其自認係出於錯誤而
      為，洵無理由至明。
    (三)依民事訴訟法第二百七十七條規定，當事人主張有利於己之事實者，就其事實
      有舉證之責；原告如就其主張之事實已盡證明之責，被告對其主張如抗辯不實
      ，並對之提出反對之主張者，被告就其反對之主張亦應負舉證之責，最高法院
      十八年上字第二八五五號判例著有明文。茲上訴人主張其為被上訴人八十四年
      一月至十月間代墊之款項之事實，為被上訴人所否認，上訴人自應就此負舉證
      之責；上訴人雖抗辯「其已將八十四年各月會計帳明細之憑證交付予被上訴人
      ，此觀被上訴人於另訴請求上訴人給付工程款一案，係以上訴人製作之會計帳
      為依據，嗣更另補呈其所交付之代墊款項即一般行政開支之『原本』，以稱其
      就前揭代墊款項之事實，已盡舉證責任云云」，實屬虛偽，蓋被上訴人於另訴
      中提出之單據憑證，其目的乃為使該案承辦法官了解事實原委，並不足以證明
      上訴人確已將其代墊款項之支出憑證交付被上訴人，更不足證明上訴人所謂支
      出金額確屬真實，是上訴人主張抵銷情事，並無理由。
    (四)上訴人另稱其所提出之八十四年一月至十月間會計帳冊尚未經被上訴人確認，
      該代墊款項被上訴人自無可能先予扣除，該款項既未依雙方契約約定先為扣除
      ，故古學林於原審所為就被上訴人主張之自認即顯有錯誤云云，然上訴人迄今
      尚無法證明所稱代墊款項之事實，依邏輯亦不可能證明因被上訴人未確認前揭
      款項，而認定上訴人之法定代理人古學林之自認乃因錯誤而為。
      理      由
一、被上訴人主張；兩造於民國八十年三月間，簽訂合作契約，約定「上訴人之器材
    、人員、行政諸多事宜由原告全權調度」、「器材出租部分：總收入（上訴人營
    業額）之百分之五十五交給原告全權處理」、「上訴人之行政及一般性開支由原
    告負責」、「上訴人公司之資本開支由被告負責」等事項，此外兩造又口頭約定
    合作期間互有代墊費用情事者，得於每月帳面沖銷。初兩造合作尚稱愉快，嗣於
    八十四年十月間，被上訴人赫然發現上訴人報帳短少情事，即於同年十一月間合
    意終止合作關係，再經計算沖銷結果，自八十四年三月十七日至八十五年二月廿
    六日止，上訴人應給付被上訴人相關款項一百八十二萬一千六百四十二元，而被
    上訴人應給付上訴人連同前期餘結共七十二萬六千二百八十四元；兩相抵銷，是
    上訴人仍應給付被上訴人一百零九萬五千三百五十八元，爰依據契約之法律關係
    ，求為命上訴人應給付被上訴人一百零九萬零五千三百五十八元，即自民國八十
    八年一月五日起至清償日止，按年息百分之五計算之利息之判決。
二、上訴人則以上訴人於八十七年十一月四日於原審準備程序中雖為自認，惟該自認
    顯與事實不符且係出於錯誤而為，應予以撤銷。蓋本案依雙方系爭合作契約約定
    ，上訴人公司之行政及所有一般性之開支均由被上訴人負責，此為被上訴人所自
    承，惟兩造乃年終對帳，此部分被上訴人於原審庭訊時亦自承尚未對帳，是於八
    十四年一月至十月被上訴人應支付之行政費用及一般性開銷均由上訴人先行代墊
    ，合計共代墊一百六十二萬八百九十元，此部份被上訴人非僅未就其每月得向上
    訴人請求之給付中扣除，迄今亦未返還，於此上訴人之法定代理人古學林於原審
    之自認即顯有錯誤，原審之判決亦自有違誤，應予撤銷等與，資為抗辯。
三、被上訴人主張之事實，業據提出被上訴人公司基本資料一件、合作契約書一件、
    被上訴人公司轉帳傳票及說明十一件、上訴人營利事業登記資料一件為證，自堪
    信為真實。經查：
  (一)按當事人主張之事實，經他造於準備書狀內或言詞辯論時或在受命推事、受託推
    事前自認者，無庸舉證，民事訴訟法第二百七十九條第一項定有明文。又當事人
    於訴訟上所為之自認，於辯論主義所行之範圍內有拘束法院之效力，法院自應認
    當事人之事實為真，以之為裁判之基礎，最高法院廿六年上字第八０五號判例參
    照。查本件上訴人於原法院八十七年十一月四日準備程序中，於受命法官前曾自
    認：「起訴狀事實理由第二大點（三）原告得請求被告將其每月總收入百分之五
    十五扣除原告應負擔之行政及一般費用與成本後，悉數給付原告，是自八十四年
    一月至十月份止的金額不爭執。其次第二大點（四）會計帳目沖轉部分六萬元、
    九萬四千五百元也是不爭執。再次第二大點（五）承租土地搭蓋鐵皮屋充當倉庫
    ，每月租金一萬五千元，三個月租金共四萬五千元我同意退還給原告。還有第二
    大點（七）購買照明燈具價金十萬零二百元之部分也不爭執」（見原審卷第四三
    頁）。依首揭規定及前開判例意旨，上訴人既已自認前揭事實，被上訴人毋庸舉
    證證明至明，是被上訴人就前揭事實請求金額一百八十二萬一千六百四十二元，
    自屬有據。上訴人雖辯稱古學林本不負責會計帳冊，其前述所為之自認顯與事實
    不符而係出於錯誤，依民事訴訟法第二百七十九條之規定，上訴人自得為自認之
    撤銷云云，惟上訴人於原審後自認金額，已扣除被上訴人應負擔之行政及一般費
    用與成本後所得，其此部分辯解，自無足採。
  (二)次按二人互負債務，而其給付種類相同，並均屆清償期者，各得以其債務，與他
    方之債務互相抵銷；但依債務之性質，不能抵銷者，不在此限，民法第三百三十
    四條定有明文。被上訴人於起訴狀主張以應給付上訴人前期餘結七十二萬六千二
    百八十四元主張抵銷，與前揭抵銷之要件並無不合，則抵銷權既已行使，當然產
    生形成效力，是兩相抵銷結果，上訴人仍應給付原告一百零九萬零五千三百五十
    八元，並據其提出被上訴人公司基本資料、合作契約書、被上訴人公司轉帳傳票
    及說明十一件為證，被上訴人之上開主張自堪信為真實。從而被上訴人依據契約
    之法律關係，請求上訴人給付一百零九萬零五千三百五十八元，即自八十八年一
    月五日起至清償日止，按年息百分之五計算之利息，即屬正當，應予准許。
四、綜據上述，原審據此為上訴人敗訴判決，並無違誤，上訴意旨求予廢棄改判，非
    有理由，應予駁回。
五、據上論結：本件上訴為無理由，依民事訴訟法第四百四十九條第一項、第七十八
    條，判決如主文。
中      華      民      國    八十九    年      三      月      八      日
                                      臺灣高等法院高雄分院民事第三庭
~B1審判長法官  王憲義
~B2法      官  張明振
~B3法      官  賴玉山
右為正本係照原本作成。
如對本判決上訴，須於判決送達後二十日內向本院提出上訴狀，其未表明上訴理由者
，應於上訴後二十日內向本院提出上訴理由書。
中      華      民      國    八十九    年      三      月      十      日
~B法院書記官  邱麗莉
                                                                        Ａ


司法院資訊處製作；財團法人民間司法改革基金會備份。
